【裁判字號】    89,訴,84
【裁判日期】    900117
【裁判案由】    遷讓房屋
【裁判全文】
臺灣臺東地方法院民事判決  八十九年度訴字第八四號
    原      告    台東縣農會
    法定代理人    丁○○
    訴訟代理人    蘇建榮律師
                  陳淑芬律師
    被      告    香斯曼餐廳股份有限公司
                              設台北市○○○路○段一三三之三號二樓
    法定代理人    甲○○      .
    訴訟代理人    吳漢成律師
    被      告    台灣德積食品股份有限公司
                              設台北市○○區○○路三十之三十二號五樓
    法定代理人    戊○○      .
    訴訟代理人    張淨宜      住台北市○○區○○路三段八十九之一號五樓
    被      告    丙○○○○○.
                              .
    被      告    乙○○○○○.
                              .
右當事人間請求遷讓房屋事件，本院判決如左：
    主    文
被告香斯曼餐廳股份有限公司應將坐落台東縣台東市○○段第五六一之二一地號土地
上如附圖二所示Ｂ部分面積共一一四四點四五平方公尺之建物騰空遷讓返還原告。
被告香斯曼餐廳股份有限公司與被告乙○○○○○○○○應共同將坐落台東縣台東市
○○段第五六一之二一地號土地上如附圖二所示Ｃ部分面積四一一點六六平方公尺之
建物騰空返還原告。
被告香斯曼餐廳股份有限公司與被告台灣德積食品股份有限公司應共同將坐落台東縣
台東市○○段第五六一之二一地號土地上如附圖二所示Ｄ部分面積五○六點七二平方
公尺之建物騰空遷讓返還原告。
被告陳清芳即正一綜合五金大賣場應將坐落台東縣台東市○○段第五六一之二一地號
土地上如附圖一所示Ａ部分面積四六二平方公尺之鐵皮屋拆除，將土地返還原告。
被告香斯曼餐廳股份有限公司應自八十九年四月一日起至返還如附圖二所示Ｂ部分建
物之日止，按月給付原告三十七萬零八百零二元；被告乙○○○○○○○○應自同日
起至返還如附圖二所示Ｃ部分建物之日止，按月給付原告一十三萬三千三百七十七元
；被告台灣德積食品股份有限公司應自同日起至返還如附圖二所示Ｄ部分建物之日止
，按月給付原告一十六萬四千一百七十七元；被告陳清芳即正一綜合五金大賣場應自
同日起至返還如附圖一所示Ａ部分土地之日止，按月給付原告一十四萬九千六百八十
八元。
原告其餘之訴駁回。
訴訟費用由被告香斯曼餐廳股份有限公司負擔百分之十二；被告乙○○○○○○○○
負擔百分之五；被告台灣德積食品股份有限公司負擔百分之六；被告陳清芳即正一綜
合五金大賣場負擔百分之七十七。
本判決於原告以新台幣捌拾陸萬元為被告香斯曼餐廳股份有限公司；以新台幣參拾壹
萬元為被告乙○○○○○○○○；以新台幣參拾玖萬元為被告台灣德積食品股份有限
公司；以新台幣伍佰壹拾陸萬元為被告陳清芳即正一綜合五金大賣場，分別預供擔保
後，均得假執行。但被告香斯曼餐廳股份有限公司如於假執行程序實施前，以新台幣
貳佰伍拾玖萬貳仟零玖拾伍元為原告預供擔保，得免假執行。
原告其餘假執行之聲請駁回。
    事    實
甲、原告方面：
一、聲明：
（一）被告香斯曼餐廳股份有限公司（以下簡稱香斯曼公司）、陳清芳即正一綜合五
      金大賣場應共同將坐落台東縣台東市○○段第五六一之二一地號土地上如附圖
      一所示Ａ部分面積四六二平方公尺之鐵皮屋拆除，將土地返還原告。
（二）被告香斯曼公司應將坐落台東縣台東市○○段第五六一之二一地號土地上如附
      圖二所示Ｂ部分面積共一一四四點四五平方公尺之建物騰空遷讓返還原告。
（三）被告香斯曼公司、乙○○○○○○○○應共同將坐落台東縣台東市○○段第五
      六一之二一地號土地上如附圖二所示Ｃ部分面積四一一點六六平方公尺之建物
      騰空返還原告。
（四）被告香斯曼公司、台灣德積食品股份有限公司（以下簡稱德積公司）應共同將
      坐落台東縣台東市○○段第五六一之二一地號土地上如附圖二所示Ｄ部分面積
      五○六點七二平方公尺之建物騰空遷讓返還原告。
（五）被告香斯曼公司應自民國八十九年四月一日起至返還前開土地、建物之日止，
      按月給付原告新台幣（下同）六十一萬四千二百七十二元。被告正一綜合五金
      大賣場即陳清芳應自八十九年四月一日起至返還前開土地、建物之日止，按月
      給付原告一十四萬九千六百八十八元。被告歐鄉牛排館即陳光宜應自八十九年
      四月一日起至返還前開建物之日止，按月給付原告一十三萬三千三百七十七元
      。被告德積公司應自八十九年四月一日起至返還前開建物之日止，按月給付原
      告一十六萬四千一百七十七元。
（六）原告願供擔保，請准宣告假執行。
二、陳述：被告香斯曼公司於七十七年四月一日向原告承租坐落台東縣台東市○○段
    第五六一之二一地號共一七二五平方公尺之土地（下稱系爭土地），每年租金按
    當期土地公告地價百分之六計算，租期至八十九年三月三十一日止，共計十二年
    。租賃土地之用途，限供被告香斯曼公司建築餐廳及其附屬設備以經營餐飲業為
    主，並約定被告香斯曼公司於系爭土地上興建之建物，以原告為起造人名義申請
    建築執照，並以原告名義辦理建物所有權保存登記，於租賃契約終止後，應無償
    歸原告所有。惟被告香斯曼公司於租期屆滿後，竟拒絕交還系爭土地及其上建物
    予原告，其無權占有系爭土地及其上建物，可獲得相當於租金之利益，並致原告
    受有損害；且其無權占有亦侵害原告之所有權及租賃物返還請求權，原告得請求
    其返還系爭土地上之建物，另原告依民法不當得利、侵權行為之規定，自得請求
    被告香斯曼公司返還不當得利或賠償損害。原告與被告香斯曼公司前述租賃契約
    係約定被告香斯曼公司所興建之建物於租賃期滿後歸原告所有，故租金始依系爭
    土地當期公告地價百分之六計算，亦即租金係將被告香斯曼公司興建前開建物之
    成本一併攤為租金計算，因之，租期屆滿後，被告香斯曼公司所獲得相當於租金
    之不當得利應高於原契約所訂租金。又被告香斯曼公司無權占有系爭土地及其上
    建物，其再將系爭土地及其上建物分別轉租予被告德積公司、被告乙○○○○○
    ○○○、被告丙○○○○○○○○○○貨大賣場，原告自得本於所有權人之地位
    ，請求各被告遷讓及拆除違建部分並返還之。而經測量結果，被告香斯曼公司占
    有系爭土地上如附圖二所示Ｂ部分面積共一一四四點四五平方公尺之建物；被告
    陳清芳即正一綜合五金大賣場自行搭建鐵皮屋占有系爭土地內如附圖一所示Ａ部
    分面積四六二平方公尺之土地；被告歐鄉牛排館即陳光宜占有系爭土地上如附圖
    二所示Ｃ部分面積四一一點六六平方公尺之建物；德積公司占有系爭土地上如附
    圖二所示Ｄ部分面積五○六點七二平方公尺之建物，其等所得之不當利，原告主
    張應依鄰近地段、同類營業性質之租金水準計算，始為合理，依鄰近訴外人全國
    電子專賣店股份有限公司（下稱全國電子公司）、三商行生活事業部（下稱三商
    行）、麥當勞餐廳股份有限公司（下稱麥當勞）在與系爭土地同段之第五六一之
    二十地號、第五五九地號土地上之建物租金每月平均每平方公尺三二四元為計算
    基礎，被告香斯曼公司每月所得之不當得利為六十一萬四千二百七十二元；被告
    陳清芳即正一綜合五金大賣場每月所得之不當得利為一十四萬九千六百八十八元
    ；被告乙○○○○○○○○每月所得之不當得利為一十三萬三千三百七十七元；
    被告德積公司每月所得之不當得利為一十六萬四千一百七十七元，而被告香斯曼
    公司既自八十九年四月一日與原告之租賃契約即期滿終止，則各被告自該日起即
    屬無權占有，其等所應返還之不當得利，自應自該日起算。綜上，爰依民法第四
    百五十五條、第七百六十七條、第一百七十九條、第一百八十四條之規定，訴請
    判決如聲明所示。
三、對被告抗辯所為之陳述：原告與被告香斯曼公司之原租賃契約第五條之約定乃雙
    方經衡量經濟效益後，本於私法自治原則所為之約定，無違契約平等原則。
四、證據：提出收據十五紙、公司執照二紙、使用執照三紙、房屋稅繳款書、土地租
    賃契約書、存證信函、土地所有權狀、建築改良物所有權狀、使用執照、房屋租
    賃契約書、使用執照、三商行租賃契約書、不動產租賃契約書各一份（均為影本
    ）。
乙、被告香斯曼公司方面：
一、聲明：駁回原告之訴及假執行之聲請，如受不利判決願供擔保請准宣告免為假執
    行。
二、陳述：被告香斯曼公司並無轉租情事，而係合作經營。而原告於被告香斯曼公司
    承租系爭土地期間，違反契約競業禁止之互惠原則，因契約第五條既明定被告香
    斯曼公司以經營餐飲業為主，原告竟於八十五年間在被告香斯曼公司承租地點對
    面與麥當勞合作成立麥當勞門市部，顯違反誠信原則。尤其八十六年間被告將所
    承租之系爭土地及其上建物分出一部欲與德州炸雞合作，原告不願配合辦理建築
    物增加門牌號碼及使用分區變更，無非為保障其合作對象麥當勞之生意，造成被
    告香斯曼公司莫大損失，為符衡平原則，原告應將原租賃契約延長四年，以為彌
    補，至原告主張之不當得利金額，應以法定最高限額租金為限。
三、證據：提出存證信函四份、空白合作經營契約書一份、律師函、支票、掛號郵件
    收件回執各一份（均為影本）。
丙、被告德積公司方面：
一、聲明：駁回原告之訴。
二、陳述：被告德積公司係與被告香斯曼公司簽立合作經營合約，被告德積公司所使
    用系爭土地及建物為被告香斯曼公司所提供，原告應直接向被告香斯曼公司請求
    返還。
丁、被告乙○○○○○○○○方面：
一、聲明：駁回原告之訴。
二、陳述：前曾與被告香斯曼公司就所占有之建物部分訂立租約，租期至八十九年三
    月為止，之後未再有書面租約，僅每月繼續支付租金十萬元予被告香斯曼公司，
    沒有約定期限。
戊、被告丙○○○○○○○○○○貨大賣場方面：
    被告丙○○○○○○○○○○貨大賣場未於言詞辯論期日到場，亦未提出書狀作
    何聲明或陳述。
己、本院依職權履勘現場，並囑託台東縣台東地政事務所測量人員測量，製有勘驗筆
    錄及土地複丈成果圖附卷。
    理    由
一、按訴狀送達後，原告不得將原訴變更或追加他訴，但請求之基礎事實同一者及擴
    張或減縮應受判決事項之聲明者，不在此限，民事訴訟法第二百五十五條第一項
    第二款、第三款定有明文。本件原告起訴時訴之聲明初為請求判決被告應返還所
    占有系爭土地及其上之建物、被告香斯曼公司並應返還每月不當得利九十三萬五
    千九百七十六元，嗣於本院審理中追加訴之聲明請求被告返還因無權占有系爭土
    地及其上建物之不當得利並減縮被告香斯曼公司每月所應返還之不當得利聲明為
    六十一萬四千二百七十二元，核其請求之基礎事實既為同一及所為係減縮應受判
    決事項之聲明，則揆諸前揭法律規定，即應予准許，此先敘明。
二、本件被告丙○○○○○○○○○○貨大賣場、台灣德積食品股份有限公司經合法
    通知，無正當理由，未於言詞辯論期日到場，核無民事訴訟法第三百八十六條各
    款所列情形，爰依原告聲請，由其一造辯論而為判決。
三、本件原告起訴主張，被告香斯曼公司於七十七年四月一日向原告承租系爭土地，
    每年租金按當期土地公告地價百分之六計算，租期至八十九年三月三十一日止，
    共計十二年。租賃土地之用途，限供被告香斯曼公司建築餐廳及其附屬設備以經
    營餐飲業為主，並約定被告香斯曼公司於系爭土地上興建之建物，以原告為起造
    人名義申請建築執照，並以原告名義辦理建物所有權保存登記，於租賃契約終止
    後，應無償歸原告所有，因之原告與被告香斯曼公司之約定租金始依系爭土地當
    期公告地價百分之六計算，亦即租金係將被告香斯曼公司興建前開建物之成本一
    併攤為租金計算。詎被告香斯曼公司於租期屆滿後，竟拒絕交還系爭土地及其上
    建物予原告，並將所無權占有系爭土地及其上之建物分別轉租予被告德積公司、
    被告乙○○○○○○○○、被告丙○○○○○○○○○○貨大賣場，原告自得本
    於物上請求權、租賃物返還請求權，請求各被告遷讓或拆除違建部分並返還之。
    而經測量結果，被告香斯曼公司占有系爭土地上如附圖二所示Ｂ部分面積共一一
    四四點四五平方公尺之建物；被告陳清芳即正一綜合五金大賣場自行搭建鐵皮屋
    占有系爭土地內如附圖一所示Ａ部分面積四六二平方公尺之土地；被告乙○○○
    ○○○○○占有系爭土地上如附圖二所示Ｃ部分面積四一一點六六平方公尺之建
    物；被告德積公司占有系爭土地上如附圖二所示Ｄ部分面積五○六點七二平方公
    尺之建物，其等既均係無權占有系爭土地及其上建物，可獲得相當於租金之利益
    ，並致原告受有損害；且其等之無權占有亦侵害原告所有權，原告依民法不當得
    利、侵權行為之規定，自得請求被告香斯曼公司返還不當得利或賠償損害。就此
    原告主張應依鄰近地段、同類營業性質之租金水準計算各被告之不當得利，始為
    合理，依鄰近訴外人全國電子公司、三商行、麥當勞在與系爭土地同段之第五六
    一之二十地號、第五五九地號土地上之建物租金每月平均每平方公尺三二四元為
    計算基礎，被告香斯曼公司每月所得之不當得利為六十一萬四千二百七十二元；
    被告陳清芳即正一綜合五金大賣場每月所得之不當得利為一十四萬九千六百八十
    八元；被告乙○○○○○○○○每月所得之不當得利為一十三萬三千三百七十七
    元；被告德積公司每月所得之不當得利為一十六萬四千一百七十七元。又被告香
    斯曼公司既自八十九年四月一日與原告之租賃契約即期滿終止而再無權占有系爭
    土地及其上之建物，則其餘轉租之被告自該日起亦屬無權占有，其等所應返還之
    不當得利，均應自該日起算。綜上，爰依民法第四百五十五條、第七百六十七條
    、第一百七十九條、第一百八十四條之規定，訴請判決如聲明所示。被告香斯曼
    公司係以：被告香斯曼公司並無轉租情事，而係合作經營。而原告於被告香斯曼
    公司承租系爭土地期間，違反契約競業禁止之互惠原則，因契約第五條既明定被
    告香斯曼公司以經營餐飲業為主，原告竟於八十五年間在被告香斯曼公司承租地
    點對面與麥當勞合作成立麥當勞門市部，顯違反誠信原則。尤其八十六年間被告
    香斯曼公司將所承租之系爭土地及其上建物分出一部欲與德州炸雞合作，原告不
    願配合辦理建築物增加門牌號碼及使用分區變更，無非為保障其合作對象麥當勞
    之生意，造成被告香斯曼公司莫大損失，為符衡平原則，原告應將原租賃契約延
    長四年，以為彌補，至原告主張之不當得利金額，應以法定最高限額租金為限。
    等語，資為抗辯。
    被告德積公司未於言詞辯論期日到場，惟據以前所提出之書狀，則以：被告德積
    公司係與被告香斯曼公司簽立合作經營合約，被告德積公司所使用系爭土地及建
    物為被告香斯曼公司所提供，原告應直接向被告香斯曼公司請求返還等語置辯。
    被告乙○○○○○○○○則抗辯以：前曾與被告香斯曼公司就所使用之建物部分
    訂立租約，租期至八十九年三月為止，之後未再有書面租約，僅每月繼續支付租
    金十萬元予被告香斯曼公司，沒有約定期限等語。
    被告丙○○○○○○○○○○貨大賣場並未於言詞辯論期日到場，亦未提出書狀
    作何聲明或陳述。
四、原告主張被告香斯曼公司於七十七年四月一日向原告承租系爭土地，每年租金按
    當期土地公告地價百分之六計算，租期至八十九年三月三十一日止，共計十二年
    。租賃土地之用途，限供被告香斯曼公司建築餐廳及其附屬設備以經營餐飲業為
    主，並約定被告香斯曼公司於系爭土地上興建之建物，以原告為起造人名義申請
    建築執照，並以原告名義辦理建物所有權保存登記，於租賃契約終止後，應無償
    歸原告所有，詎被告香斯曼公司租期屆滿後，竟拒絕將系爭土地其上建物返還原
    告之事實，業據提出八十九年房屋稅繳款書、土地租賃契約書、土地所有權狀、
    建築改良物所有權狀、房屋使用執照各一份為證，並為被告所不爭執，堪信為真
    實。又原告主張被告香斯曼公司現在占有系爭土地上如附圖二所示Ｂ部分面積共
    一一四四點四五平方公尺之建物；被告陳清芳即正一綜合五金大賣場與被告香斯
    曼公司共同搭建鐵皮屋占有系爭土地內如附圖一所示Ａ部分面積四六二平方公尺
    之土地；被告乙○○○○○○○○占有系爭土地上如附圖二所示Ｃ部分面積四一
    一點六六平方公尺之建物；被告德積公司占有系爭土地上如附圖二所示Ｄ部分面
    積五○六點七二平方公尺之建物之事實，除被告香斯曼公司否認有與被告丙○○
    ○○○○○○○○貨大賣場共同搭建前述鐵皮屋，而係被告陳清芳獨自搭建外，
    其餘則為各被告所不否認，並經本院依職權履勘現場及囑託台東縣台東地政事務
    所測量人員就各被告所占有系爭土地及其上建物之位置、面積測量屬實，有勘驗
    筆錄及複丈成果圖附卷可稽，是原告之主張，除被告香斯曼公司與被告陳清芳共
    同搭建鐵皮屋之部分外，亦堪信為真實。至被告香斯曼公司否認系爭土地內如附
    圖一所示Ａ部分面積四六二平方公尺之鐵皮屋為其與被告陳清芳即正一綜合五金
    大賣場所共同搭建，並抗辯稱該鐵皮屋為被告陳清芳單獨搭建，被告陳清芳則未
    到場加以爭執，原告復未能舉證證明被告香斯曼公司有何共同搭建之事實，是此
    部分被告香斯曼公司之抗辯堪可採信。再原告主張被告香斯曼公司於向原告承租
    系爭土地之期間，違反約定，將系爭土地上之建物分別轉租予其餘被告之事實，
    除被告乙○○○○○○○○自承所使用之系爭土地上建物係向被告香斯曼公司承
    租外，被告香斯曼公司及被告德積公司則加以否認，並抗辯稱其二者間係合作經
    營關係等語。經查，原告雖主張被告香斯曼公司違反約定，將所承租之土地及建
    物轉租予他被告，惟除被告陳光宜自承在卷，堪信為真實外，其餘被告之部分，
    原告未能舉證以實其說，尚難採信。原告另主張前述各被告所占有之系爭土地上
    之建物均係無正當權源之事實，雖為被告所否認，惟原告既為系爭土地及其上建
    物之所有權人，而被告又係現在分別占有系爭土地及其上建物之人，且原告與被
    告香斯曼公司之租賃契約業已於八十九年四月一日即告終止，則被告自應就占有
    之正當權源此有利於己之積極事實，負舉證責任，就此僅被告香斯曼公司抗辯稱
    其承租系爭土地期間，原告違反契約競業禁止之互惠原則，因契約第五條既明定
    被告香斯曼公司以經營餐飲業為主，原告竟於八十五年間在被告香斯曼公司承租
    地點對面與麥當勞合作成立麥當勞門市部，顯違反誠信原則。尤其八十六年間被
    告香斯曼公司將所承租之系爭土地及其上建物分出一部欲與德州炸雞合作，原告
    不願配合辦理建築物增加門牌號碼及使用分區變更，無非為保障其合作對象麥當
    勞之生意，造成被告香斯曼公司莫大損失，為符衡平原則，原告應將原租賃契約
    延長四年，以為彌補等語。經查，原告與被告香斯曼公司所訂之租賃契約書第五
    條前段係約定：「本租賃土地限供乙方（即被告香斯曼公司）建築餐廳及其附屬
    設備以經營餐飲業為主，並不得從事與甲方業務有抵觸之競業行為。」，此有土
    地租賃契約書附卷可稽，是依此約定文字觀之，僅課被告香斯曼公司須從事餐飲
    業並不得從事與原告相同業務之義務，尚難認有課原告何競業禁止之義務。縱認
    依誠信原則解釋契約條款，原告應負競業禁止之附隨義務，然是否即得進而認為
    原告所有之系爭土地週邊其他土地、建物均不得出租與所有與餐飲業有關之行業
    ，實大有疑問，蓋現今社會消費型態多樣，供應一般人飲食之商店種類不勝枚舉
    ，倘限制原告不得出租鄰近土地建物予與被告香斯曼公司種類、型態均不相同之
    餐飲業者，無異不當限制原告所有權之行使，反與誠信原則有違，再退步言之，
    縱原告違反競業禁止義務，亦僅被告香斯曼公司得依不完全給付之規定請求損害
    賠償耳，尚難認其於租期屆滿後，仍有權占有系爭土地及建物，至被告香斯曼公
    司就此抗辯原告應與其續訂租約乙節，則完全無法律依據，尚難遽信，是綜上，
    被告香斯曼公司前開抗辯，尚無足採，其餘被告就此部分則均未能證明自己有何
    正當占有之權源，而被告乙○○○○○○○○就所占有之建物雖係向被告香斯曼
    公司轉租而來，惟被告香斯曼公司與原告之租約既已因期滿而終止，被告陳光宜
    之占有，自亦屬無權占有，是堪信原告前開各被告均係無權占有之主張，亦堪信
    為真實。
五、按所有人對於無權占有或侵奪其所有物者，得請求返還之，民法第七百六十七條
    前段各定有明文。又按對於物有事實上管領之力者為占有人；承租人基於租賃關
    係對於租賃物為占有者，出租人為間接占有人，此觀民法第九百四十條、第九百
    四十一條之規定自明。出租人係經由承租人維持其對物之事實上管領之力，仍係
    現在占有人。同法第七百六十七條規定所有人對於無權占有其所有物者得請求返
    還之，所稱占有不惟指直接占有，即間接占有亦包括在內，最高法院八十二年度
    台上字第一一七八號判決意旨可資參照。本件被告香斯曼公司於與原告租賃契約
    期滿後仍無權占有系爭土地上如附圖二所示Ｂ部分面積共一一四四點四五平方公
    尺之建物；被告正一綜合五金大賣場即陳清芳自行搭建鐵皮屋占有系爭土地內如
    附圖一所示Ａ部分面積四六二平方公尺之土地；被告歐鄉牛排館即陳光宜占有系
    爭土地上如附圖二所示Ｃ部分面積四一一點六六平方公尺之建物；被告德積公司
    占有系爭土地上如附圖二所示Ｄ部分面積五○六點七二平方公尺之建物，其中被
    告乙○○○○○○○○所占有之部分係向被告香斯曼公司承租，亦即被告香斯曼
    公司就此部分係屬間接占有人；被告德積公司所占有之部分既與被告香斯曼公司
    自承係合作經營關係，則彼二者就此部分應屬共同占有關係，而被告陳清芳即正
    一綜合五金大賣場所占有之鐵皮屋係其自己搭建，其為所有人，且其所占有之土
    地與被告香斯曼公司既無租賃關係，被告香斯曼公司並非間接占有人，前均述及
    ，則揆諸上揭法律規定及最高法院判決意旨，原告請求被告正一綜合五金大賣場
    即陳清芳應將坐落系爭土地上如附圖一所示Ａ部分面積四六二平方公尺之鐵皮屋
    拆除，將土地返還原告；被告香斯曼公司應將坐落系爭土地上如附圖二所示Ｂ部
    分面積共一一四四點四五平方公尺之建物騰空遷讓返還原告，並與被告歐鄉牛排
    館即陳光宜將坐落系爭土地上如附圖二所示Ｃ部分面積四一一點六六平方公尺之
    建物騰空返還原告；與被告德積公司將坐落系爭土地上如附圖二所示Ｄ部分面積
    五○六點七二平方公尺之建物騰空遷讓返還原告，為有理由，其逾此部分之請求
    ，則無理由。
六、原告續主張被告既均為無權占有原告所有之前開建物與土地，自可獲得相當於租
    金之利益，並致原告受有損害，原告依民法不當得利之規定，自得請求被告返還
    不當得利之事實，雖為被告所否認。惟查，原告所有之系爭土地及建物，為被告
    無權占有中，前已述及，則原告當然受有不能就系爭土地及建物為通常使用之損
    害；被告之占有，依社會通常觀念，亦當然享有利益，此二者間又有直接因果關
    係，是堪信原告之主張為真實。
七、再按無法律上之原因而受利益，致他人受損害者，應返還其利益，民法第一百七
    十九條前段定有明文。被告無法律上原因占有原告之土地及建物，致原告受損害
    ，則揆諸上揭法律規定，原告請求被告返還所受利益，為有理由。是本件最後所
    應審究者，厥為原告所得請求各被告返還之利益為何？就此原告主張應依鄰近地
    段、同類營業性質之之訴外人全國電子公司、三商行、麥當勞在與系爭土地同段
    之第五六一之二十地號、第五五九地號土地上之建物租金平均每月每平方公尺三
    二四元為計算標準，被告香斯曼公司則抗辯稱應以法定最高限額之租金為準等語
    。按無權占有他人土地，可能獲得相當於租金之利益為社會通常之觀念，最高法
    院六十一年台上字第一六九五號雖著有判例可資參照；雖土地法第九十七條第一
    項亦規定城市地方房屋之租金，以不超過土地及其建築物申報總價年息百分之十
    為限；此項規定於租用基地建築房屋者亦得準用，同法第一百零五條亦有明文。
    惟此等規定之立法旨意，應在以限制城市地方房屋租金此手段，防止有餘屋出租
    者，任意哄抬租金，競相以市場法則奪取不成比例之暴利，而致無力購屋者在經
    濟上淪入極度弱勢之地位，最終成為富者富可敵國、貧者貧無立錐之不公平社會
    ；亦即此等法律規定之保護對象，係無自有房屋可住之一般升斗小民；而完全用
    以營業之房屋，因租用者本身即已考量其基地坐落位置、四週工商繁榮程度，而
    一以營業之目的為準來決定支出租金之標準，且此種租賃關係乃為生財，與純為
    居住之房屋租賃不可相比擬，自不受前揭土地法有關租金規定之限制。且按市場
    攤位之承租人，不僅在其承租之攤位得以營商，並得享受整個市場之特殊利益，
    其應付租金不僅為使用攤位之對價，且包括此項特殊利益之對價在內，自非普通
    之房屋兼土地之承租可比，故不受土地法第九十七條及實施都市平均地權條例第
    四十八條（舊）所定，房租及地租最高限制之拘束，最高法院五十四年台上字第
    一五二八號判例意旨可資參照。由此更可得知市場攤位尚因其所得享受之特殊利
    益而不受土地法有關租金規定之限制，則在鬧市○○地段單純用以營業之房屋，
    其所得之利益，不知較市場攤位高出凡幾，若其租金竟須受限制，豈不有輕重失
    衡之謬誤？且不啻給予租屋營業者受有最低成本之保障，甚至逃避租金之給付義
    務。本件經查，系爭土地及房屋坐落位置前鄰台東縣台東市○○路，左側鄰同市
    ○○路，後側鄰公教會館，為商業區，交通便利，商業環境極佳，附近住家亦作
    為商業使用，而各被告亦均將所占有之房屋、土地作商業使用，此業經本院依職
    權履勘現場認定無誤，有勘驗筆錄附卷可稽，是本院認原告所得請求之不當得利
    ，應不受前揭土地法相關規定之限制，是被告香斯曼公司就此所為之抗辯，尚無
    可採。再查，原告主張應依原告所有於系爭土地鄰近租予訴外人全國電子公司、
    三商行、麥當勞與系爭土地同段之第五六一之二十地號、第五五九地號、第五五
    九之三地號、第五五七之三地號土地上之建物租金平均每月每平方公尺三二四元
    為計算被告不當得利之標準，業據提出發票十五張、原告與訴外人全國電子間之
    房屋租賃契約書、台東縣政府建設局七十年一月六日東建管字第五一八之六號使
    用執照、八十八年十月六日東建管字第四五七之八號使用執照、八十四年七月三
    十一日東建管字第九八八號使用執照、三商行生活事業部租賃契約書、原告與訴
    外人麥當勞間之不動產租賃契約書各一份為證，本院斟酌前開勘驗現場所得之結
    果，及被告就此計算金額之標準並未加以爭執乙節，認原告此部分計算之主張，
    尚稱適當。末查，原告主張前開各被告應自八十九年四月一日起起算每月返還不
    當得利之期間，為被告所不爭執，亦堪採信。綜上，計算結果，原告請求被告香
    斯曼自八十九年四月一日起至返還前開建物之日止，按月給付原告三十七萬零八
    百零二元（計算式如下：占用建物面積1144.45平方公尺×每平方公尺每月324元
    ＝每月370802元，小數點以下四捨五入，下同）；被告陳清芳即正一五金綜合大
    賣場自八十九年四月一日起至返還前開土地之日止，按月給付原告一十四萬九千
    六百八十八元（計算式如下：占用土地面積462平方公尺×每平方公尺每月324元
    ＝每月149688元）；被告乙○○○○○○○○自八十九年四月一日起至返還前開
    建物之日止，按月給付原告一十三萬三千三百七十七元（計算式如下：占用土地
    面積411.66平方公尺×每平方公尺每月324元＝每月133377元）；被告德積公司
    自八十九年四月一日起至返還前開建物之日止，按月給付原告一十六萬四千一百
    七十七元（計算式如下：占用土地面積506.72平方公尺×每平方公尺每月324元
    ＝每月164177元），均屬有據，其逾此部分之請求，則不可採。
八、從而，原告依民法第七百六十七條前段規定之法律關係，請求被告香斯曼公司應
    將坐落台東縣台東市○○段第五六一之二一地號土地上如附圖二所示Ｂ部分面積
    共一一四四點四五平方公尺之建物騰空遷讓返還原告，並與被告乙○○○○○○
    ○○共同將坐落台東縣台東市○○段第五六一之二一地號土地上如附圖二所示Ｃ
    部分面積四一一點六六平方公尺之建物騰空返還原告，及與被告德積公司共同將
    坐落台東縣台東市○○段第五六一之二一地號土地上如附圖二所示Ｄ部分面積五
    ○六點七二平方公尺之建物騰空遷讓返還原告；被告陳清芳即正一綜合五金大賣
    場應將坐落台東縣台東市○○段第五六一之二一地號土地上如附圖一所示Ａ部分
    面積四六二平方公尺之鐵皮屋拆除，將土地返還原告，均為有理由，應予准許，
    其逾此部分之請求則無理由，應予駁回。另原告依民法第一百七十九條規定之法
    律關係，請求被告香斯曼公司應自八十九年四月一日起至返還如附圖二所示Ｂ部
    分建物之日止，按月給付原告三十七萬零八百零二元；被告陳清芳即正一綜合五
    金大賣場應自八十九年四月一日起至返還如附圖一所示Ａ部分土地之日止，按月
    給付原告一十四萬九千六百八十八元；被告乙○○○○○○○○應自八十九年四
    月一日起至返還如附圖二所示Ｃ部分建物之日止，按月給付原告一十三萬三千三
    百七十七元；被告德積公司應自八十九年四月一日起至返還如附圖二所示Ｄ部分
    建物之日止，按月給付原告一十六萬四千一百七十七元，為有理由，應予准許，
    其逾此部分之請求，則無理由，應予駁回。
九、原告就請求被告香斯曼公司返還前開建物部分之單一聲明，係以民法第七百六十
    七條前段規定之所有物返還請求權及第四百五十五條第一項規定之租賃物返還請
    求權合併為其訴訟標的，核其此部分之請求係訴之客觀合併中之選擇合併；另原
    告對各被告請求給付前開金額之各單一聲明，則係同時主張民法第一百八十四條
    第一項規定之侵權行為損害賠償請求權及第一百七十九條規定之不當得利返還請
    求權，核亦屬訴之客觀合併中之選擇合併，本院既分別就其物上請求權及不當得
    利返還請求權為原告勝訴之判決，則其餘訴訟標的，自屬無庸審究；又本件事證
    已臻明確，兩造其餘攻擊防禦方法及舉證，核於判決之基礎及結果無影響，無庸
    一一論列，此均附此敘明。
十、原告及被告香斯曼公司均陳明願供擔保，請准宣告假執行或免為假執行。關於原
    告勝訴部分，經核均無不合，爰各酌定如主文所示之擔保金額，併予准許。至原
    告敗訴部分，其假執行之聲請，已失所附麗，應併予駁回之。
據上論結，本件原告之訴為一部有理由、一部無理由，依民事訴訟法第三百八十五條
第一項前段、第七十八條、第八十五條第一項但書、第三百九十條第二項、第三百九
十二條，判決如主文。
中      華      民      國    九十    年      一      月      十七      日
                                        臺灣臺東地方法院民事庭
~B法      官  張震武
右為正本係照原本作成
如對本判決上訴須於判決送達後廿日內向本院提出上訴狀
中      華      民      國    九十    年      一      月      十七      日
~B法院書記官  李學華


司法院資訊處製作；財團法人民間司法改革基金會備份。
